行　政　法　院　判　決　　　　　　　　　　　　　八十八年度判字第三三七五號
　　原　　　告　宏碁科技股份有限公司
　　代　表　人　甲○○
　　　　　　　　　　　　　　　.
　　被　　　告　財政部臺北市國稅局
右當事人間因營利事業所得稅事件，原告不服行政院中華民國八十七年三月二十一日
台八十七訴字第一一九三四號再訴願決定，提起行政訴訟，本院判決如左︰
　　主  文
原告之訴駁回。
　　事  實
緣原告以經營電腦及資訊軟體買賣為業，其民國（以下同）八十三年度營利事業所得
稅結算申報，列報利息支出新台幣（下同）七七、三○一、五八三元。被告初查，以
其利息支出包含原告因購置汐止預售屋之預付款所發生之利息支出，該支出部分依規
定應予以資本化，乃予調減四六、五八七、一四八元，核定本期利息支出為三○、七
一四、四三五元。原告不服，申經復查結果，未准變更。原告仍不服，一再訴願均遭
決定駁回，遂提起本件行政訴訟，茲摘兩造訴辯意旨如次：
原告起訴意旨及補充理由略謂：一、商業會計法既為營利事業所得稅查核準則第一條
所明文規定之法源，且為經立法院通過，總統公布之中央法律；故公開發行股票公司
之中央最高主管機關財政部證券管理委員會（以下簡稱證管會），其依據商業會計法
所發布之證管會12.台財證（六）第八二四六六號函，自與法律有同一效力，而應
予以尊重，並為核課稅捐之依據，法意至明。是營利事業所得稅查核準則第九十七條
，罔顧商業會計法，而概持最不利於納稅義務人之見解，顯有違憲法保障人民權益之
本旨。二、再行政機關雖各有專司，職責不同，惟均屬對人民行使公權力之政府機關
，對同一事實，不宜有不同之行政處分，為大院七十五年度判字第二○四三號判決著
有明文。就本案原告購買預售屋之事實，證管會前引大函依經濟真實性及經驗定則，
核定為：因買賣預售屋之分期付款價格通常較一次付款價格高，已隱含利息，公司於
購買預售屋支付之各期款項不得再行利息資本化（即為避免重複利息資本化）。而原
處分及再訴願決定，就本案購買預售屋之同一事實，竟違背經濟真實性，空言主張變
態事實，更違反營利事業所得稅應個別查核之原則（請詳大院4.12.八十六年度判字
第八四九號判決意旨），遽違法謂：惟預售屋與一般商品分期付款銷售不同，房屋尚
未完工，買方須承擔建方是否如期完工交屋風險，建方利用買方預付款項支應建造成
本，其資金成本遠低於建方向外借款，原核定依行為時查核法則第九十七條第七款、
第九款及第十六款規定，以分期付款購置資產於所有權取得前所支付相關利息支出，
應予資本化為資產成本，將系爭預售屋預付工程款利息資本化，調整減列利息支出四
六、五八七、一四八元。是原處分根據錯誤之事實，復錯誤適用法律而為課稅處分，
洵有適用法規顯有錯誤之情形，並有消極的不適用商業會計法之情形。三、財政部證
券管理委員會12.台財證（六）第八二四六六號函既依據商業會計法第四十一條之
規定，明文釋示：有關購買預售屋利息資本化問題，因預售屋採分期付款支付之價格
通常較一次付款價格為高，其分期支付之款項已隱含利息，故公司於購買預售屋時，
其各期支付之款項，不得再行利息資本化。茲為避免重複利息資本化，原告購買汐止
預售屋所支付之款項，依商業會計法第四十一條之規定，自不得再予以資本化。原處
分漠證管會依商業會計法所為之釋示，且未衡酌經濟上之意義及實質課稅之原則，
對於原處分事實之認定，既因違背證據法則及經驗定則而有錯誤，其根據錯誤之事實
，草率適用法律而為課稅之處分，即難謂非適用法規顯有錯誤。四、又稱實際成本者
，凡資產之出價取得，包括取得之代價，及因取得並為適於營業上使用而支付之一切
必需費用，為所得稅法第四十五條前段所明定；再依財政部八十三年度營利事業所得
稅結算申報核定通知書格式內容所載得知，「利息支出」非屬「營業費用」，而係「
非營業損失」。是則，原處分誤將利息支出為「因取得．．．而支付之一切必需『
費用』」，洵屬違法，更有「增加法律所無之限制」之情事。五、原處分及一再訴願
決定，均有消極的不適用商業會計法之違法情形：(一)遍查所得稅法本法，並無「利息
資本化」之任何明文規定與限制，是則，所得稅法本身既無利息資本化之「固有概念
」；從而依「借用概念」而言，自應優先借用商業會計法有關利息資本化之法令，證
諸大法官曾華松「借用概念及固有概念在稅法上之運用」乙文，法意至明。(二)「．．
．。惟查所稱權責發生制，係指收益於確定應收時，費用於確定應付時即行入帳」，
為『商業會計法』第九條第二項前段所規定．．．，此項研究費用全部動支政府經費
，而將來應否返還，需俟其新產品研究結果確定時始能決定，則依上開『商業會計法
』之規定，原告自不得將未確定由原告負擔之研究費先行列報為本期費用並據以抵減
稅額，．．．」，為大院10.八十年判字第一九七一號判決著有明文。是則，課稅
所得之核定，如所得稅法並無「固有概念」時，大院自得依「借用概念」引用「商業
會計法」而為裁判。被告空言淆指商業會計法及證管會台財證（六）字第八二四六
六號函僅係在規範公司財務會計之處理，而不得規範課稅所得之核定，洵有誤解法令
。(三)被告既謂：「．．．首揭查核準則（第九十七條）規定，係財政部基於財稅主管
機關之職權，本於所得稅法及其他有關法令之規定訂定，．．．」。惟查所得稅法本
法既無利息資本化之「固有概念」，而財政部復「唯稅是圖」，拒絕借用商業會計法
之規定。是則，財政部於訂定營利事業所得稅查核準則第九十七條時，顯有消極的不
適用商業會計法，致對人民增加法律所無之限制之情形，更與租稅法律主義相違。從
而，營利事業所得稅查核準則第九十七條第七款、第九款及第十六款均顯有命令牴觸
法律之情形，更與大院8.20.八十一年度判字第一六七五號判決「命令不得牴觸法律
」之意旨相違。六、原處分及一再訴願決定，對於事實之認定，既違反「行政一體」
之原則，更與大院11.7.七十五年判字第二○四三號判決意旨相違，復侵越財政部證
券管理委員會之「事務管轄權」，並再與所得稅應「個別查核」之責相違。(一)行政機
關各有專司，職責不同，惟均屬對人民行使公權力之政府機關，對同一事實，不宜有
不同之行政處分」，為大院11.7.七十五年判字第二○四三號判決著有明文。(二)本案
對於經濟事實之認定，其「事務管轄權」應歸屬證管會，被告僅得依證管會對本案經
濟事實認定之結果，而續為應否課稅之處分。本案證管會12.台財證（六）第八二
四六六號函對於經濟事實之認定為：「．．．因買賣預售屋之分期付款價格通常較一
次付款價格高，已隱含利息，公司於購買預售屋支付之各期款項不得再行利息資本化
（即避免重複利息資本化）．．．」。而被告竟罔顧經濟真實性，空言主張：「．．
．建方利用買方預付款項支應建造成本，其資金成本遠低於建方向外借款．．．」，
而否定證管會對於經濟事實之認定，並與大院4.12.八十六年度判字第八四九號判決
意旨：「．．．然斯為對二營利事業『個別查核』之事，殊不能以一方未列報進貨折
讓，即否准他方列報為銷貨折讓，有失應『個別查核』之責。．．．」大為牴觸。七
、縱退萬步而言，原告於會計分錄借記「預付房地款」，貸記「應付房地款」之時，
因現金尚未支付，故被告自不應遽自原告借記「預付房地款」之日起即逕提前設算資
本化利息，而應俟原告開交建方之應付票據實際兌現日之次日起始得開始設算資本化
利息。是被告根據錯誤之事實，而錯誤溢算資本化利息，洵有事實不明及適用法規顯
有錯誤之情形，故請求鈞院將再訴願決定、訴願決定及原處分均撤銷等語。
被告答辯意旨略謂︰一、按「因購置土地以外固定資產而借款之利息，自付款至取得
資產期間應付之利息費用，應列入該項資產之成本。」「購買土地之借款利息，應列
為資本支出，經辦妥過戶手續後之借款利息，可作費用列支。但非屬固定資產之土地
，其借款利息應以遞延費用列帳，於土地出售時，作為其收入之減項。」「分期付款
購置設備之利息支出或分期付款價格與現購價格之差額，應併入該項資產之實際成本
。但因購置設備向金融事業貸款於取得該項資產後所支付之利息，得以費用列支。」
為行為時營利事業所得稅查核準則（以下簡稱查核準則）第九十七條第七款、第九款
及第十六款所規定。二、茲據訴稱「商業會計法」既為查核準則第一條所明文規定之
法源，且經立法院通過公布之中央法律，故證管會依商業會計法所發布之八十一年十
二月三十日台財證（六）第八二四六六號函，自與法律有同一效力，並為核課稅捐之
依據。是查核準則第九十七條，罔顧商業會計法，而持最不利於納稅義務人之見解，
顯有違憲法保障人民權益之本旨乙節；經查證管會台財證（六）字第八二四六六號
函係在規範公司財務會計之處理，至課稅所得之核定，應依所得稅法及相關規定辦理
，首揭查核準則規定，係財政部基於財稅主管機關之職權，本於所得稅法及其他有關
法令之規定訂定，自有其適用，原告所訴顯係誤解，尚無可採。三、本件原告不服本
局核定之利息支出，以依證管會台財證（六）字第八二四六六號函規定，因買賣預
售屋之分期付款價格通常較一次付款價格高，已隱含利息，公司於購買預售屋支付之
各期款項不得再行利息資本化，即為避免重複利息資本化，而所得稅法第四十五條規
定，實際成本指取得資產之代價及為適於營業上使用而支付之必需「費用」，本局誤
將利息支出為「因取得而支付之一切必需「費用」，洵屬違法，更有「增加法律所
無之限制」之情事乙節。經查原告本期期末帳列預付工程款一五二、八八四、七六二
元，其就七十九至八十二年度預付工程款利息資本化金額二九、二六三、○○○元及
八十三年度預付工程款利息資本化金額一七、三二四、一四八元，依簽證會計師說明
據證管會八十一年台財證（六）字第八二四六六號函分別調整增加利息支出四六、五
八七、一四八元，惟預售屋與一般商品分期付款銷售不同，房屋尚未完工，買方需承
擔建方是否如期完工交屋風險，建方利用買方預付款項支應建造成本，其資金成本遠
低於建方向外借款，原核定依行為時查核準則第九十七條第七款、第九款及第十六款
規定，以分期付款購置資產於所有權取得前所支付相關利息支出，應予資本化為資產
成本，將系爭預售屋預付工程款利息資本化，調整減列利息支出四六、五八七、一四
八元，尚無違誤。茲原告復執前詞爭執，顯係誤解，仍難認為有理由。四、綜上論述
：原處分及所為復查、訴願、再訴願決定並無違誤，請駁回原告之訴等語。
　　理  由
按「因購置土地以外固定資產而借款之利息，自付款至取得資產期間應付之利息費用
，應列入該項資產之成本。」「購買土地之借款利息，應列為資本支出，經辦妥過戶
手續後之借款利息，可作費用列支。但非屬固定資產之土地，其借款利息應以遞延費
用列帳，於土地出售時，作為其收入之減項。」「分期付款購置設備之利息支出或分
期付款價格與現購價格之差額，應併入該項資產之實際成本。但因購置設備向金融事
業貸款於取得該項資產後所支付之利息，得以費用列支。」為行為時營利事業所得稅
查核準則（以下簡稱查核準則）第九十七條第七款、第九款及第十六款所規定。本件
原告八十三年度營利事業所得稅結算申報，列報利息支出七七、三○一、五八三元，
被告以其利息支出包含原告因購置汐止預售屋之預付款所發生之利息支出，該支出部
分依規定應予以資本化，乃予調減四六、五八七、一四八元，核定本期利息支出為三
○、七一四、四三五元，與上開規定並無不合。原告起訴主張：(一)商業會計法為營利
事業所得稅查核準則（以下簡稱查核準則）第一條所明文規定之法源，且經立法院通
過，總統公布之中央法律；故公開發行股票公司之中央最高主管機關財政部證券管理
委員會（八十六年四月四日更名為財政部證券暨期貨管理委員會，以下簡稱證管會）
，其依商業會計法所發布之證管會八十一年十二月三十日台財證（六）第八二四六六
號函，自與法律有同一效力，而應予以尊重，並為核課稅捐之依據，法意至明。(二)依
財政部證管會八十一年台財證（六）字第八二四六六號函規定，因買賣預售屋之分期
付款價格通常較一次付款價格高，已隱含利息，公司於購買預售屋支付之各期款項不
得再行利息資本化（即為避免重複利息資本化）」。而所得稅法第四十五條規定「稱
實際成本者，凡資產之出價取得，包括取得之代價，及因取得並為適於營業上使用而
支付之一切必需費用」，被告誤將利息支出為「因取得而支付之一切必要費用，洵
屬違法，更有增加法律所無之限制情事，查核準則第九十七條，罔顧商業會計法，而
持最不利於納稅義務人之見解，顯有違憲法保障人民權益之本旨云云。然查：(一)財政
部證券管理委員會（八十六年四月四日更名為財政部證券暨期貨管理委員會，以下簡
稱證管會）八十一年台財證（六）字第八二四六六號函規定係在規範公司財務會計之
處理，有關課稅所得之核定，應依所得稅法及相關規定辦理，行為時營利事業所得稅
查核準則係財政部基於財稅主管機關之職權，本於所得稅法及其他有關法令之規定，
自有其適用。(二)原告本期期末帳列預付工程款一五二、八八四、七六二元，其就七十
九至八十二年度預付工程款利息資本化金額二九、二六三、○○○元及八十三年度預
付工程款利息資本化金額一七、三二四、一四八元，依簽證會計師說明據證管會八十
一年台財證（六）字第八二四六六號函分別調整增加利息支出四六、五八七、一四八
元，惟預售屋與一般商品分期付款銷售不同，房屋尚未完工，買方需承擔建方是否如
期完工交屋風險，建方利用買方預付款項支應建造成本，其資金成本遠低於建方向外
借款，原核定依行為時查核準則第九十七條第七款、第九款及第十六款規定，以分期
付款購置資產於所有權取得前所支付相關利息支出，應予資本化為資產成本，將系爭
預售屋預付工程款利息資本化，調整減列利息支出四六、五八七、一四八元，與上開
規定尚無不合。(三)綜上所述，原告所主張查核準則第九十七條違反證管會八十一年台
財證（六）字第八二四六六號函之規定，有違憲法保障人民權益之本旨云云，依前開
說明，尚不足採信，訴願決定及再訴願決定遞予維持原處分及復查決定，並無違誤，
原告起訴意旨經查無理由，應予駁回。
據上論結，本件原告之訴為無理由，爰依行政訴訟法第二十六條後段判決如主文。
中    華    民    國     八十八      年      八      月     三十一      日
                    行 政 法 院 第 二 庭
                                審 判 長 評  事      陳  石  獅
                                         評  事      彭  鳳  至
                                         評  事      黃  合  文
                                         評  事      林  茂  權
                                         評  事      王  立  杰
右  正  本  證  明  與  原  本  無  異
                                         法院書記官  蘇  金  全
中    華    民    國     八十八      年      九      月       一        日
